臺灣高等法院臺中分院刑事判決　　　94年度上更(一)字第85號
上　訴　人
即　被　告　丁○○
上列上訴人因偽造文書等案件，不服臺灣臺中地方法院90年度訴
字第2413號中華民國91年1月18 日第一審判決（起訴案號：臺灣
臺中地方法院檢察署90年度偵緝字第532號 ），提起上訴，經判
決後由最高法院發回更審，本院判決如下：
    主  文
原判決撤銷。
丁○○無罪。
    理  由
一、公訴意旨以：丁○○曾因傷害罪，經台灣苗栗地方法院判處
    有期徒刑六月確定，民國八十八年九月十七日執行完畢，其
    因入監服刑而與戊○○熟識，並於八十九年二月住在台中市
    西屯區○○○街五十二號一樓戊○○住處，惟丁○○竟基於
    意圖為自己不法所有之犯意，於八十九年二月間某日，在上
    址竊取戊○○之身分證乙枚，得手後持往台中市第一廣場「
    大呼小叫」通訊行向不知情之店員申請遠傳電信股份有限公
    司（以下簡稱遠傳公司）之行動電話門號，並於屬私文書之
    行動電話服務申請書客戶親簽欄內，偽造「戊○○」之署名
    乙枚，足生損害於戊○○，後將上開偽造之行動電話服務申
    請書交與「大呼小叫」通訊行店員而達行使，致「大呼小叫
    」通訊行及遠傳公司陷於錯誤而核發號碼為0000000
    000號之行動電話晶片與丁○○後，丁○○基於概括犯意
    ，意圖為自己不法之所有，自八十八年（應為八十九年之誤
    ）二月十一日起至同年八月二十日止，持上開行動電話晶片
    卡連續盜用「戊○○」之行動電話，使上開電信公司誤以為
    係原核准之使用人而提供電信設備服務，而詐得免支付行動
    電話費用之利益約新台幣（下同）一萬四千五百八十二元，
    後因通話費未繳經遠傳公司向戊○○催繳時始查悉上情。案
    經台中市警察局第四分局報告台灣台中地方法院檢察署檢察
    官偵查起訴，因認丁○○涉犯刑法第三百二十條第一項、第
    二百二十條（應為二百十六條之誤）、第二百十條、電信法
    第五十六條第一項等罪嫌。
二、公訴人認上訴人即被告（下稱被告）丁○○涉有上開竊盜等
    罪嫌，係以上開事實，業據告訴人戊○○於警詢及偵查中指
    述明確，告訴人亦陳稱：經遠傳公司催繳，發現係遭丁○○
    冒用申請行動電話後，於質問丁○○時，其坦承竊取身分證
    前往辦理，並返還部分之通話費等語，足見被告確係竊取告
    訴人之身分證前往申辦行動電話甚明，否則如係事前得告訴
    人同意持告訴人之身分證前往申請，當無事後拒繳通話費用
    及待告訴人代繳後，再返還代繳之通話費與告訴人之理；又
    被告於行動電話服務申請書上所填載通訊地址為「台中市○○路二七號」，所填聯絡電話為「000000000號」
    ，均非被告或告訴人住處或聯絡電話，如被告確係向告訴人
    借用身分證申請行動電話，何以所填載資料均非被告之聯絡
    地址及電話，益證被告確係竊得告訴人身分證後冒告訴人名
    義申請行動電話應與事實相符；此外，復有遠傳公司門市代
    收電信費收款單、郵政劃撥儲金存款、聲明書及行動電話服
    務申請書各乙紙附卷可稽等為其論據。訊據被告坦承以告訴
    人戊○○之名義申辦行動電話門號之事實，惟矢口否認有何
    竊盜、偽造文書及違反電信法等犯行，辯稱：伊係徵得戊○○之同意，才以其名義申請行動電話，並請戊○○傳真身分
    證影本至「大呼小叫」通訊行申請等語。
三、按犯罪事實應依證據認定之，無證據不得認定犯罪事實，又
    不能證明被告犯罪者，應諭知無罪之判決，刑事訴訟法第一
    百五十四條第二項、第三百零一條第一項分別定有明文。又
    認定不利於被告之事實須依積極證據，苟積極證據不足為不
    利於被告事實之認定時，即應為有利於被告之認定，更不必
    有何有利之證據。所謂證據，係指足以認定被告確有犯罪行
    為之積極證據而言，該項證據自須適合於被告犯罪事實之認
    定，始得採為斷罪資料。再告訴人之指訴係以使被告受刑事
    訴追為目的，是其陳述是否與事實相符，仍應調查其他證據
    以資審認（最高法院三十年上字第八一六號、二十九年上字
    第三一○五號、五十二年台上字第一三○○號判例參照）。
四、本院查：
  (一)被告丁○○自始至終均供稱辦理上開行動電話門號所需用之
    戊○○身分證資料係戊○○自苗栗傳真至「大呼小叫」通訊
    行以憑辦理，其有告訴戊○○說是要申辦行動電話，係經告
    訴人同意辦理門號申請等語（見偵字第8150號卷第5 頁反面
    、偵緝字第532號卷第17頁反面、27-28頁、原審卷第39頁、
    本院卷第39頁）。而告訴人戊○○就被告如何取得其身分證
    一情，則前後所述不一，差異甚大：1.於90年1月20日警詢
    時稱：「我不知道身分證何時被竊冒用，是被丁○○（56年
    12 月10日生˙˙˙ ）偷拿我的身分證去申請遠傳電訊門號
    0000 -000000號後再將身分證偷偷歸還，我問他如何竊取？
    何時竊取？丁○○稱我會負責，堅持不告訴我何時？如何竊
    取我的身分證」、「我與丁○○是同鄉朋友，他來台中謀生
    沒有地方居住才暫住我住處，我們之間純朋友關係並無債務
    糾紛」（見偵字第8150號卷第7-8頁）。2.於90年5月18日訊
    問時稱：「告丁○○拿我身分證資料去申辦行動電話，並沒
    經我同意，致（至）於他如何取得我身分證資料，我不知道
    ，之前我在台中曾開過洗衣店，他有幫我看過店」（見偵字
    第8150號卷第19頁反面）。3.於90年9月3日訊問時稱：「（
    你有傳真身分證給他？）我真的忘記了˙˙˙」、「˙˙˙
    有無傳真給他，時間太久我不記得了，可能有傳真給他，但
    時隔太久」（見偵緝字第53 2號卷第27-28頁）。4.於90年9
    月26日訊問時稱：「˙˙˙他何時、如何竊取我不知道。我
    與他是在看守所認識的，他是去過我苗栗住處一次，後來我
    來台中工作，他就住我租處之2 樓，地址是中市○○○街52
    號處，可能是那時候，身分證被他偷走的」（見偵緝字第53
    2號卷第31頁反面）。5.於90年10月29 日訊問時稱：「（有
    無傳真給被告？）沒有，我家裡沒有傳真機，我回想之後，
    我確定沒有去7-11傳真給他˙˙˙他在何時冒用我的身分證
    去申請電話我不知道」（見原審卷第19頁）。6.於94年4月1
    日本院準備程序時稱：「（你在偵查中為何說你可能有傳真
    身分證影本給他〈提示筆錄交自閱並告以要旨〉？）當時開
    偵查庭時，丁○○到苗栗找我，請我要把案子消掉，我說我
    不可以假報案欺騙法院，但是我願意替你說好話，因為當時
    他一直哀求我要替他說好話」、「（你只有在這次偵查中對
    他說比較有利的話，其他偵查中並沒有對他說有利的話？）
    因為當時我工作的關係我經常出國工作，我想說好話的話是
    否能對他有利，後來法院還一直發傳票來，害我差點丟了工
    作，所以我才又說真話」（見本院卷第26-27頁 ）。告訴人
    戊○○關於被告如何取得其國民身分證使用一情，前後所供
    不一，則告訴人指述其國民身分證遭被告竊取後冒名申辦行
    動電話門號使用等情，自難以遽信。
  (二)次查，即使以告訴人其中所指述被告係竊取其國民身分證使
    用之情而論，依其所指，被告竊取其國民身分證之地點係在
    台中市○○○街52號，當時被告住在該處二樓。然查：告訴
    人於本院上訴審供稱：「（被告丁○○是何時才借住你台中
    市西屯區○○○街52號1樓？）89年間。我是在前年5月在那
    邊開洗衣店的」、「（他是開洗衣店才借住的？）是的」、
    「（是何時報案？）是他借助（住）以後報案的。他是5 月
    以後進去住的」、「˙˙˙我是89年5 月份開自助洗衣店，
    他應該是7、8月份才搬進來住的。我是89年5月15 日開店，
    他應該是過2、3個月住進來的˙˙˙」（見本院上訴審卷第
    35-36頁）；於本院94年4月1日準備程序時又稱：「（ 你開
    店是否在清明節之後？）應該是在5 月份以前，我印象中是
    在清明節過後」（見本院卷第24頁）。因告訴人迄本院審理
    時均未能提出房屋租賃契約書以供本院查明其承租房屋之確
    切日期，然依其前開所述，其在台中市開設洗衣店之時間，
    最早亦係在89年清明節之後。而本案被告以告訴人名義並使
    用告訴人身分證影本申請門號使用之時間為 89年2月11日，
    此有行動電話服務申請書一份在卷可稽；且被告當時係居住
    在台中市○○區○○路27號，除據其前後供述一致外，並有
    遠傳公司94年5月18 日函所附被告在該公司申請門號使用之
    資料顯示被告於本案前後之88年9月12日、89年3月30以自己
    名義申辦門號0000-000000（易通卡）、0000-000000號（易
    付卡）之帳單地址均為台中市○○區○○路27號可明（見本
    院卷第53、56頁）。則告訴人指述被告係於其在台中市開設
    洗衣店時竊取其身分證申辦行動電話門號使用云云，即與客
    觀事證不合，而難以採信。告訴人於本院第一次行準備程序
    時雖又補稱：「（你後來為何會知道可能是被告丁○○偷拿
    你的身分證去申請的？ ）因為在88年11月1日出所當天我與
    被告就有聯絡，過後不到10天我人就到台中大墩路與大墩19
    街那邊的護膚店當副理的工作，住在青海路與河南路口叫做
    近水樓台二期的大樓，我是和我哥哥一起居住，並非每天通
    勤回苗栗。因為我開洗衣店時丁○○與我一起住在店裡，我
    的身分證是放在長形的夾包裡面，有時候外出時會把皮夾置
    放在店裡，有時候丁○○他會替我開門，我出去時丁○○會
    替我看店˙˙˙我去詢問之後才知道我在遠傳還有申請另外
    壹支電話，而那支電話平常是丁○○在使用，我常打那支電
    話給他，他也常用那支電話號碼打電話給我，所以我當時直
    接的反應就是丁○○偷我的身分證去辦理該門號的電話，因
    為他與我居住在一起比較有機會」、「（你所提到在護膚店
    工作的那段過程，為何你之前都沒有提到呢？）因為我想不
    太可能在那段時間被偷，我是在看到判決書之後才知道不是
    在我開洗衣店時被冒用」（見本院卷第23-24頁）、「（你
    跟你哥哥在近水樓台的住家，丁○○是否去過？）去過，約
    去過5到10次左右。而且我工作的護膚店被告也常去」（見
    同卷第24頁）。告訴人上開陳述，其中關於被告可能係在其
    開設洗衣店時竊取其身分證一情，與被告申請行動電話門號
    之時間不合，而難以採信，已如前述外；其餘如當時其工作
    之護膚店、其與兄長居住之處所等處，訊據被告雖坦稱曾至
    該二地點，然告訴人並未指述被告係在該二地點竊取其身分
    證使用，自不能以被告曾至該二地點遽認被告有竊取告訴人
    所有身分證之行為。
  (三)又查，告訴人戊○○何以知悉0000-000000 號行動電話門號
    係遭被告丁○○冒用身分證申請？據其所述為： 1.於90年1
    月20日警詢時稱：「我是在遠傳電信公司告知我積欠通訊費
    14582元時，才知道我的身分資料被冒用˙˙˙」（ 見偵字
    第8150號卷第7頁）。2.於90年9月26日訊問時稱：「˙˙˙
    當我接到遠傳公司之通知時， 有一筆1萬多元之通話費時，
    才知被冒用˙˙˙」（見偵緝字第532號卷第31頁反面 ）。
    3.於90年10月29日訊問時稱「˙˙˙那是遠傳公司說我有欠
    款未繳，我才知道˙˙˙」（見原審卷第19頁）。4.於91年
    4月1日訊問時稱：「˙˙˙我是在遠傳寄給我要付費的單子
    ，我才知道被盜用，我才去報案」（見本院上訴審卷第36頁
    ）。5.於本院94年8月11 日審理時稱：「遠傳公司是用電話
    通知我的」等語。告訴人一稱遠傳公司以電話通知，另一則
    稱接到該公司寄給伊要付費的單子時，方知悉其事，所述亦
    非一致，則告訴人確否經由遠傳公司通知方始知悉其事，亦
    足啟人疑竇！且系爭0000-000000號電話之開通日期為2000/
    2/ 12，停機日期則為2000/8/22，有該電話之基本資料一紙
    在卷足憑（見偵字第8150號卷第23頁）。而電信公司對於客
    戶欠繳費用，通常會先催繳再停話；若遠傳公司有通知告訴
    人補繳費用，則告訴人理應在2000/8/22前即已知悉其事，
    其縱因與被告為朋友關係，不忍遽然提出刑事告訴，然基於
    保護自己權益之立場，亦應即時向遠傳公司聲明遭人冒用名
    義申請電話使用之情，尤其為該項聲明時並不需填載冒用者
    之姓名等資料，此有聲明書影本一份在卷可稽（見偵字第
    8150號卷第11頁），並無虞因填寫冒用者姓名等資料，遠傳
    公司若將該聲明書轉請警察機關辦理時，冒用者將受刑事訴
    追之情事發生，然告訴人卻遲至90年3月23日始向遠傳公司
    為該項聲明，有前開聲明書影本一份在卷可稽。告訴人於系
    爭電話遭停話後七個月才向遠傳公司聲明其遭人冒名申請電
    話，及於90年1月20日方向警察機關提出告訴，其若確係被
    害，則在保護一己權益之作為上，亦與常情有悖！是被告辯
    稱戊○○係因伊欠費無法繳納，為逼伊出來始提告訴等語，
    顯非無據。
  (四)告訴人戊○○關於被告如何取得其國民身分證使用一情，前
    後所供不一，本院為加強告訴人陳述真實性之擔保，乃於94
    年8月11 日審理時以證人身分傳喚其到庭作證，其證稱：「
    （你有沒有傳真身分證給被告，並同意他用你的名義來申請
    本案系爭行動電話？）事隔這麼久我記不起來」、「（你是
    否有傳真身分證給被告？）被告剛剛說他有打電話給我要我
    傳真身分證影本給他，我也問過我老婆，他也無法明確的說
    ，他說我有外出，但是不是去傳真他也不清楚，但是事隔這
    麼久我確實忘記了」、「我一直以為是我到台中工作的時候
    才向我借身分證的，但是經我與被告談後，我確實有答應要
    將身分證借給他申請行動電話，我一直以為是在台中作洗衣
    店的時候被被告偷拿去用的」、「（你的意思是說你確實有
    去統一超商將身分證傳真給被告，而且同意用你的名義來申
    請？）我有將身分證傳真給被告，當時我人還在苗栗有答應
    丁○○借用我的身分證申請行動電話」、「（你剛剛說被告
    要求你傳真身分證給被告，被告說做何用途？）他說要辦理
    手機門號」等語。上開證述內容係經證人證國裕具結後而為
    證述，若涉有不實將負偽證刑責；苟告訴人之國民身分證確
    遭被告竊取使用，或告訴人主觀上認遭被告竊用，而無傳真
    身分證給被告使用之實，告訴人何需甘冒偽證刑責，以身涉
    險而為虛偽之陳述，則證人戊○○於本院所為：「（你的意
    思是說你確實有去統一超商將身分證傳真給被告，而且同意
    用你的名義來申請？）我有將身分證傳真給被告，當時我人
    還在苗栗有答應丁○○借用我的身分證申請行動電話」之證
    述，自具有相當程度之可信性。
  (五)遠傳公司94年5月18 日函稱：「依本公司當時作業規定，客
    戶須出示國民身分證正本予承辦人核對即可申辦門號」（見
    本院卷第53頁）。另證人即與「大呼小叫」通訊行互相調用
    門號使用之證人甲○○亦到庭證稱：遠傳公司規定辦理門號
    時要提出身分證正本，其個人在申辦客戶非本人名義之情況
    下，未曾有僅憑客戶所提申辦名義人之身分證影本即受理辦
    理之情事等語（見本院卷第120、121頁）。然系爭行動電話
    之申辦，並非由證人甲○○受理辦理，業據甲○○證述在卷
    ，是其所述個人辦理行動電話之經驗，非可當然作為「大呼
    小叫」通訊行辦理系爭行動電話之方式，所證自難為不利於
    被告之認定。嗣本院輾轉查知「大呼小叫」通訊行（現已歇
    業）當時之負責人丙○○，並傳喚其到庭，證人丙○○證稱
    系爭電話並非由伊親自受理辦理，而是由僱用之工讀生三人
    其中ㄧ人負責辦理，但事隔多年無法查得該工讀生之姓名等
    資料。而證人丙○○就行動電話門號之申辦程序雖另稱：「
    申請行動電話使用的時候，如果是使用他人名義辦理的手續
    如何？）在當初申辦的時候廠商有嚴厲的規定，如果不是本
    人申請的話，要提出代辦人還有申請名義人本人的身分證正
    本給我們影印，然後要在申請書分別載明申辦人與代辦人的
    資料，但不需要委任狀」等語；然再訊其：「本件申請書內
    容的記載有無按照你剛才所說的規定辦理？」時則稱：「從
    這張申請書上來看是代表申請人戊○○本人親自來辦理的」
    。惟本案告訴人戊○○、被告丁○○，對於系爭行動電話門
    號非由告訴人本人親自前往申辦一節，並無爭議，足徵本案
    行動電話門號之受理承辦人員並未依照遠傳公司相關規定辦
    理。證人丙○○旋又證稱：「如果申辦人是我們員工的親朋
    因為他信賴親朋的關係，就沒有嚴格的按照規定辦理」、「
    （本案被告丁○○說本件行動電話是他親自去辦理，他沒有
    拿身分證的正本去辦理，而是由戊○○傳真身分證件到你們
    通訊行辦理？）這是可能的，因為這表示申請人一定是和我
    們的員工通過電話之後他才知道我們的傳真電話號碼，再傳
    真身分證影本到我們通訊行，那表示申請人是同意辦理這支
    行動電話的」、「（丁○○到你們的店裡去辦理手機，不是
    申辦人戊○○去申辦也沒有帶身分證正本，而是先告訴你們
    員工他要辦理手機，然後再請戊○○把身分證傳真過來，這
    樣是否符合規定？）是不符合規定，但是如果他與裡面的員
    工有熟識基於信賴關係也有可能讓他辦理」、「如果申辦人
    與我們的員工有相當信賴關係，例如當場當面打電話給名義
    申辦人直接傳真我們店裡的電話號碼，然後對方將身分證傳
    真過來，雖然不符合規定，但是也有可能讓他辦理」等語，
    益見該通訊行在辦理門號申請之實際作業，並非全然按照遠
    傳公司之規定辦理。經質之被告是否與「大呼小叫」通訊行
    員工熟悉，其稱：「我跟他們店裡的員工熟識，因為我常去
    店裡」等語，則被告所辯之辦理過程亦非不可採信，尚難以
    依規定應提出國民身分證正本即認當時承辦人必定按照規定
    辦理，進而推認被告係竊取告訴人之國民身分證正本憑以辦
    理系爭行動電話門號之申請，而為其不利之認定。
  (六)末查，依照遠傳公司94年5月18 日函所檢附被告於本案前後
    向該公司所申辦行動電話門號資料顯示，被告於本案之前曾
    以其本人名義向該公司申請四支行動電話門號（見本院卷第
    56頁），何以被告仍需借用告訴人名義申辦系爭行動電話門
    號？經質之被告稱因友人借其名字辦理行動電話門號使用，
    但未去繳納費用，所以伊不能用自己的名字申請手機使用等
    語。然被告所申請之行動電話門號均供他人使用，自己反而
    無門號使用，且既然係友人借其名義申辦行動電話門號，被
    告亦可借該友人名義申辦行動電話門號，以為互利，然被告
    竟未如此之為，反借用告訴人之名義及身分證影本憑以辦理
    ，實與常情不合。雖被告前開所述友人借其名字辦理行動電
    話門號使用一情難以採信，其對於在本案之前所申辦四支行
    動電話門號之流向有所隱瞞。然本案所關涉者為告訴人究竟
    有無傳真身分證至前開通訊行，以供被告申辦系爭電話。而
    由前述，告訴人之指述瑕疵處處，且有諸多與事實不相符合
    之處，自難遽信；另公訴人起訴被告之其餘證據，均難以直
    接或間接證明被告有何公訴人所起訴之上開犯行，被告否認
    有本案犯行，並所為之辯解，尚非不可採信。此外，復查無
    其他積極明確之證據足認被告有公訴人所指之犯行，不能證
    明被告犯罪。原審未為詳察，細心勾稽，遽對被告論罪科刑
    ，自有未當。被告上訴意旨否認犯罪，指摘原判決對其論罪
    科刑為不當，為有理由（本院94年8月25 日審理時，檢察官
    亦表示本案應為無罪之諭知），自應由本院將原判決撤銷，
    並以不能證明被告犯罪，而為其無罪之諭知。
據上論結，應依刑事訴訟法第三百六十九條第一項前段、第三百
六十四條、第三百零一條第一項，判決如主文。
本案經檢察官乙○○到庭執行職務。
中　　華　　民　　國　　94　　年　　9 　　月　　8 　　日
               刑事第四庭　審判長法　官　洪　耀　宗
                                 法　官　陳　欣　安
                                 法　官　江　德　千
上列正本證明與原本無異。
檢察官得上訴。
如不服本判決應於收受送達後十日內向本院提出上訴書狀，其未
敘述上訴之理由者並得於提起上訴後十日內向本院補提理由書（
均須按他造當事人之人數附繕本）。
                                 書記官　吳　麗　琴
中　　華　　民　　國　　94　　年　　9 　　月　　9 　　日
　　　　　　　　　　　　　　　　　　　　　　　　　　　Ｆ
